ACORDAO-COMPLETO-2466359

ACÓRDÃO 7582/2021 ATA 14/2021 - PRIMEIRA CÂMARA

VISTOS, relatados e discutidos estes autos de processo de tomada de contas especial instaurada pelo Fundo Nacional de Desenvolvimento da Educação,
ACORDAM os Ministros do Tribunal de Contas da União, reunidos em sessão da Primeira Câmara, ante as razões expostas pelo relator, em:
9.1. com fundamento nos arts. 1º, inciso I, 16, inciso III, alíneas "b" e "c", da Lei 8.443/1992 c/c os arts. 19 e 23, inciso III, da mesma Lei, e com os arts. 1º, inciso I, 209, inciso III, 210 e 214, inciso III, do RITCU, julgar irregulares as contas do sr. Klauss Francisco Torquato Rego (XXX.774.644-XX) , condenando-o ao pagamento das quantias abaixo discriminadas, com a fixação do prazo de 15 (quinze) dias, a contar da notificação, para comprovar, perante o Tribunal (art. 214, inciso III, alínea "a", do RITCU) , o recolhimento da dívida aos cofres do Fundo Nacional de Desenvolvimento da Educação, atualizada monetariamente e acrescida dos juros de mora, calculados a partir da data indicada até a do efetivo recolhimento, na forma prevista na legislação em vigor:
	Data de ocorrência
	Valor histórico (R$) 

	1/1/2010
	25.389,46

	5/4/2010
	5.595,19

	5/4/2010
	4.640,63

	5/4/2010
	161,54

	5/5/2010
	5.595,19

	5/5/2010
	4.640,63

	5/5/2010
	161,54

	11/6/2010
	4.640,63

	11/6/2010
	161,54

	14/6/2010
	5.595,19

	5/7/2010
	5.595,19

	5/7/2010
	4.640,63

	5/7/2010
	161,54

	3/8/2010
	5.595,19

	3/8/2010
	4.640,63

	3/8/2010
	161,54

	2/9/2010
	5.595,19

	2/9/2010
	4.640,63

	2/9/2010
	161,54

	4/10/2010
	5.595,19

	4/10/2010
	4.640,63

	4/10/2010
	161,54

	4/11/2010
	4.640,63

	17/11/2010
	5.595,19

	17/11/2010
	161,54

	9/12/2010
	5.595,25

	9/12/2010
	4.640,68

	9/12/2010
	161,55

9.2. aplicar ao sr. Klauss Francisco Torquato Rego (XXX.774.644-XX) multa no valor de R$ 16.000,00 (dezesseis mil reais) , nos termos do art. 57 da Lei 8.443/1992 c/c art. 267 do RITCU, fixando-lhe o prazo de quinze dias, a contar das notificações, para comprovar, perante o Tribunal (art. 214, inciso III, alínea "a", do RITCU) , o recolhimento da dívida aos cofres do Tesouro Nacional, atualizada monetariamente desde a data do presente acórdão até a data do efetivo recolhimento, se for paga após o vencimento, na forma da legislação em vigor;
9.3. autorizar, nos termos do art. 28, inciso II, da Lei 8.443/1992, a cobrança judicial das dívidas, caso não seja atendida a notificação;
9.4. autorizar, caso solicitado, o pagamento das dívidas em até 36 (trinta e seis) parcelas mensais e consecutivas, nos termos do art. 26 da Lei 8.443/1992 c/c o art. 217 do RITCU, fixando o prazo de 15 (quinze) dias, a contar do recebimento da notificação, para comprovação perante o Tribunal do recolhimento da primeira parcela, e de 30 (trinta) dias, a contar da parcela anterior, para comprovação do recolhimento das demais parcelas, devendo incidir sobre cada valor mensal, atualizado monetariamente, os juros de mora devidos, na forma prevista na legislação em vigor;
9.5. alertar o responsável de que a inadimplência de qualquer parcela acarretará o vencimento antecipado do saldo devedor;
9.6. dar ciência da presente deliberação ao Procurador-Chefe da Procuradoria da República no Estado do Rio Grande do Norte, nos termos do § 3º do art. 16 da Lei 8.443/1992 c/c o § 7º do art. 209 do RITCU; e
9.7. dar ciência do presente acórdão ao responsável, ao FNDE e à Prefeitura Municipal de Extremoz/RN.

Tomada de contas especial decorrente da não comprovação da regular aplicação dos recursos repassados por força do Programa Nacional de Apoio ao Transporte Escolar (Pnate), exercício de 2010.

Primeira Câmara

Prefeitura Municipal de Extremoz/RN

3. Interessados/Responsáveis:
3.1. Interessado: Fundo Nacional de Desenvolvimento da Educação (00.378.257/0001-81)
3.2. Responsável: Klauss Francisco Torquato Rego (XXX.774.644-XX)

13.1. Ministros presentes: Walton Alencar Rodrigues (Presidente), Benjamin Zymler (Relator), Vital do Rêgo e Jorge Oliveira.
13.2. Ministros-Substitutos presentes: Augusto Sherman Cavalcanti e Weder de Oliveira.

BENJAMIN ZYMLER

Adoto como relatório, com alguns ajustes de forma, a instrução elaborada no âmbito da Secretaria de Controle Externo de Tomada de Contas Especial (SecexTCE) , inserta à peça 48:
"INTRODUÇÃO
Cuidam os autos de tomada de contas especial instaurada pelo Fundo Nacional de Desenvolvimento da Educação (FNDE) em desfavor de Klauss Francisco Torquato Rego (XXX.774.644-XX) , em razão de não comprovação da regular aplicação dos recursos repassados pela União dos recursos recebidos por força do Programa Nacional de Apoio ao Transporte Escolar (Pnate) , no exercício de 2010.
HISTÓRICO
Em 17/3/2020, com fundamento na IN/TCU 71/2012, alterada pela IN/TCU 76/2016 e DN/TCU 155/2016, o dirigente do FNDE autorizou a instauração da tomada de contas especial (peça 1) . O processo foi registrado no sistema e-TCE com o número 858/2020.
Os recursos repassados pelo FNDE ao município de Extremoz/RN, no âmbito do Pnate - exercício 2010, totalizaram R$ 93.576,36 (peça 3) . 
O fundamento para a instauração da tomada de contas especial, conforme consignado na matriz de responsabilização elaborada pelo tomador de contas, foi a constatação da seguinte irregularidade: 
'Não aprovação da prestação de contas - o Parecer do Conselho Social (CACS) não foi assinado pelo Presidente ou Represente legal do referido Conselho, impossibilitando atestar a boa e regular aplicação dos recursos no objeto do programa.'
O responsável arrolado na fase interna foi devidamente comunicado e, diante da ausência de justificativas suficientes para elidir a irregularidade e da não devolução dos recursos, instaurou-se a tomada de contas especial.
No relatório (peça 25) , o tomador de contas concluiu que o prejuízo importaria no valor original de R$ 118.965,82, imputando-se a responsabilidade a Klauss Francisco Torquato Rego, prefeito municipal no período de 1/1/2009 a 31/12/2012, na condição de gestor dos recursos. 
Em 17/6/2020, a Controladoria-Geral da União emitiu o relatório de auditoria (peça 29) , em concordância com o relatório do tomador de contas. O certificado de auditoria e o parecer do dirigente do órgão de controle interno concluíram pela irregularidade das presentes contas (peças 30 e 31) .
Em 3/7/2020, o ministro responsável pela área atestou haver tomado conhecimento das conclusões contidas no relatório e certificado de auditoria, bem como do parecer conclusivo do dirigente do órgão de controle interno, manifestando-se pela irregularidade das contas, e determinou o encaminhamento do processo ao Tribunal de Contas da União (peça 32) .
Na instrução inicial (peça 35) , analisando-se os documentos nos autos, concluiu-se pela necessidade de realização de citação para a seguinte irregularidade: 
Irregularidade 1: não comprovação da boa e regular aplicação dos recursos federais repassados ao Município de Extremoz/RN no âmbito do Programa Nacional de Apoio ao Transporte Escolar, exercício de 2010 (Pnate/2010) , em face da ausência de assinatura do Parecer Conclusivo do Conselho Social - CACS/FUNDEB.
Fundamentação para o encaminhamento:
No caso concreto, verifica-se do Relatório de TCE 70/2020-DIREC/COTCE /CGAPC/DIFIN-FNDE/MEC (peça 25) :
'5. Compulsando os autos, verificou-se ausência do cadastro do Conselho Social (CACS) no registro do Sistema de Cadastro de Conselhos do FUNDEB do FNDE, bem como o Parecer do Conselho Social (CACS) não foi assinado pelo Presidente ou Represente legal do referido Conselho, impossibilitando atestar a boa e regular aplicação dos recursos no objeto do programa, conforme exposto na Informação n° 9388E/2011-DIPRA/COPRA/CGCAP/DIFIN-FNDE, peça 11. (...) 
8. Dessa forma, após análise da documentação a título de prestação de contas e da defesa apresentada, foi mantido o teor do Parecer n° 6334/2018-DAESP/COPRA/CGAPC/DIFIN /FNDE/MEC, peça 12, concluído pela não aprovação da prestação de contas, conforme se segue:
Irregularidade:
Não aprovação da prestação de contas - o Parecer do Conselho Social (CACS) não foi assinado pelo Presidente ou Represente legal do referido Conselho, impossibilitando atestar a boa e regular aplicação dos recursos no objeto do programa. (...) 
Condutas: Não comprovação da regular execução dos recursos - o Parecer do Conselho Social (CACS) não foi assinado pelo Presidente ou Represente legal do referido Conselho, impossibilitando atestar a boa e regular aplicação dos recursos no objeto do programa.
Análise das justificativas apresentadas: Embora conste dos autos Expediente Inominado, datado de 27/01/2019, peça 17, encaminhado pelo Sr. Klauss Francisco Torquato Rêgo, com justificativas, conforme item 6, permanecem as constatações ensejadoras de instauração de Tomada de Contas Especial.
9. Após os interessados serem devidamente cientificados e diante da não apresentação de novas ocorrências, os autos foram encaminhados a esta Coordenação de Tomada de Contas Especial - COTCE para adoção das medidas de exceção cabíveis com responsabilização do Senhor Klauss Francisco Torquato Rêgo.'
Esclarece, também, o Parecer 6334/2018/DAESP/COPRA/CGAPC/DIFIN (peça 11) :
'3.1.1.Parecer Conclusivo do Conselho de Controle Social:
Verificou-se que o Parecer Conclusivo do Conselho de Acompanhamento e Controle Social - CACS/FUNDEB sobre a prestação de contas, referente aos recursos repassados ao PNATE-2010, não foi assinado pelo Presidente ou Represente legal do referido Conselho. Também não houve manifestação da atual presidência do conselho sobre essa prestação de contas, o que contraria o disposto no art. 18, da Resolução n.º 14/2009, impossibilitando atestar a boa e regular aplicação dos recursos no objeto do programa. Em virtude dessa omissão, e considerando o disposto na Informação nº 9388E/2011-DIPRA/COPRA/CGCAP/DIFIN/FNDE, sugere-se a devolução dos recursos discriminados abaixo, repassados à entidade para a execução do PNATE/2010, devidamente corrigidos ou apresente a documentação necessária, visando sanar a pendência apontada: (...) 
4.1.Com relação à ocorrência apontada no subitem 3.1.1, ressalta-se que a referida prestação de contas foi objeto de notificação por esta Coordenação, em razão do Parecer do Conselho de Acompanhamento e Controle Social do FUNDEB não está devidamente identificado e/ou assinado pelo Presidente ou Represente legal do referido Conselho correspondente ao período de execução do programa.
4.2.Em razão da permanência da impropriedade/irregularidade constatada na prestação de contas, referente ao PNATE-2010, foram encaminhadas ao Senhor Joaz Oliveira Mendes da Silva, Prefeito Municipal de Extremoz/RN, a Informação nº 1746/2017/SEOPC/COPRA /CGCAP/DIFIN-FNDE e o Ofício nº 23303/2017/Seopc/Copra/Cgcap/Difin-FNDE, de 11/09/2017. Diante disso, não há como atestar a legitimidade do signatário do documento, tendo em vista que, além do exposto, não foi encaminhada documentação que comprove a composição e titularidade da presidência do colegiado.
4.3.Destaca-se, diante do exposto, que se evidenciou prejuízo ao Erário, a partir da análise da prestação de contas do PNATE/2010, conforme subitem 3.1.1 deste parecer.'
Observa-se, ainda, da documentação apresentada a título de prestação de contas, que o responsável encaminhara, originalmente, com a prestação de contas, em 25/2/2011 (peça 6) , Parecer do CACS/FUNDEB datado de 9/2/2011 (peça 9) , sem assinatura.
Evidências da irregularidade: documentos técnicos presentes nas peças 11 e 25.
Normas infringidas: art. 37, caput, c/c o art. 70, parágrafo único, da Constituição da República Federativa do Brasil; art. 93 do Decreto-lei 200/1967; art. 66 do Decreto 93.872/1986; e Resolução CD/FNDE 14, de 08 de abril de 2009.
Débitos relacionados ao responsável Klauss Francisco Torquato Rego (XXX.774.644-XX) :
	Data de ocorrência
	Valor histórico (R$) 

	1/1/2010
	25.389,46

	5/4/2010
	5.595,19

	5/4/2010
	4.640,63

	5/4/2010
	161,54

	5/5/2010
	5.595,19

	5/5/2010
	4.640,63

	5/5/2010
	161,54

	11/6/2010
	4.640,63

	11/6/2010
	161,54

	14/6/2010
	5.595,19

	5/7/2010
	5.595,19

	5/7/2010
	4.640,63

	5/7/2010
	161,54

	3/8/2010
	5.595,19

	3/8/2010
	4.640,63

	3/8/2010
	161,54

	2/9/2010
	5.595,19

	2/9/2010
	4.640,63

	2/9/2010
	161,54

	4/10/2010
	5.595,19

	4/10/2010
	4.640,63

	4/10/2010
	161,54

	4/11/2010
	4.640,63

	17/11/2010
	5.595,19

	17/11/2010
	161,54

	9/12/2010
	5.595,25

	9/12/2010
	4.640,68

	9/12/2010
	161,55

Cofre credor: Fundo Nacional de Desenvolvimento da Educação.
Responsável: Klauss Francisco Torquato Rego (XXX.774.644-XX) .
Conduta: apresentar prestação de contas com Parecer Conclusivo do CACS/FUNDEB sem assinatura de pessoa com legitimidade para atestar a regularidade na utilização dos recursos federais repassados à municipalidade à conta do Pnate/2010.
Nexo de causalidade: a conduta descrita impediu o estabelecimento do nexo causal entre as possíveis despesas efetuadas com os recursos recebidos, no âmbito do instrumento em questão, no exercício de 2010.
Culpabilidade: não há excludentes de ilicitude, de culpabilidade e de punibilidade; é razoável supor que o responsável tinha consciência da ilicitude de sua conduta; era exigível conduta diversa da praticada, qual seja, desincumbir-se do seu dever por meio da apresentação de parecer conclusivo assinado por signatário legitimado para tanto. 
Encaminhamento: citação.
 Em cumprimento ao pronunciamento do Relator (peça 38) , foi efetuada citação do responsável, nos moldes adiante:
 Klauss Francisco Torquato Rego:
	Comunicação: Ofício 66.694/2020 - Seproc (peça 40) 
Data da Expedição: 7/1/2021
Data da Ciência: 13/1/2021 (peça 44) 
Nome Recebedor: Rafaella Gomes
Observação: Ofício enviado para o endereço do responsável, conforme pesquisa na base de dados no sistema da Receita Federal, custodiada pelo TCU.
Fim do prazo para a defesa: 28/1/2021
	
	Comunicação: Ofício 66.695/2020 - Seproc (peça 41) 
Data da Expedição: 7/1/2021
Data da Ciência: 14/1/2021 (peça 45) 
Nome Recebedor: Assis Lopes
Observação: Ofício enviado para o endereço do responsável, conforme pesquisa na base de dados no sistema do Renach, custodiada pelo TCU.
Fim do prazo para a defesa: 29/1/2021
	
	Comunicação: Ofício 66.696/2020 - Seproc (peça 42) 
Data da Expedição: 7/1/2021
Data da Ciência: não houve (Não procurado) (peça 46) 
Observação: Ofício enviado para o endereço do responsável, conforme pesquisa na base de dados no sistema do TSE, custodiada pelo TCU.
	
 Conforme Despacho de Conclusão das Comunicações Processuais (peça 47) , as providências inerentes às comunicações processuais foram concluídas. 
 Transcorrido o prazo regimental, o responsável Klauss Francisco Torquato Rego permaneceu silente, devendo ser considerado revel, nos termos do art. 12, § 3º, da Lei 8.443/1992.
ANÁLISE DOS PRESSUPOSTOS DE PROCEDIBILIDADE DA IN/TCU 71/2012
Avaliação de Viabilidade do Exercício do Contraditório e Ampla Defesa
 Verifica-se que não houve o transcurso de mais de dez anos desde o fato gerador sem que tenha havido a notificação do responsável pela autoridade administrativa federal competente (art. 6º, inciso II, c/c art. 19 da IN/TCU 71/2012, modificada pela IN/TCU 76/2016) , uma vez que o fato gerador da irregularidade sancionada ocorreu em 9/12/2010, haja vista que o vencimento do prazo para prestação de contas deu-se em 15/4/2011, e o responsável foi notificado sobre a irregularidade pela autoridade administrativa competente conforme abaixo:
Klauss Francisco Torquato Rego, por meio do ofício acostado à peça 12, recebido em 22/1/2019, conforme AR (peça 14) .
Valor de Constituição da TCE 	
 Verifica-se, ainda, que o valor atualizado do débito apurado (sem juros) , em 1/1/2017, é de R$ 183.492,29, portanto, superior ao limite mínimo de R$ 100.000,00, na forma estabelecida conforme os arts. 6º, inciso I, e 19 da IN/TCU 71/2012, modificada pela IN/TCU 76/2016. 
OUTROS PROCESSOS/DÉBITOS NOS SISTEMAS DO TCU COM OS MESMOS RESPONSÁVEIS
 Informa-se que foi encontrado processo no Tribunal com o mesmo responsável:
	Responsável
	Processos

	Klauss Francisco Torquato Rego
	Processo 009.871/2010-1 [RI, encerrado]
Processo 017.897/2011-4 [TCE, encerrado]
Processo 036.840/2017-3 [PC, encerrado]
Processo 002.353/2020-2 [CBEX, encerrado]
Processo 028.207/2020-3 [CBEX, encerrado]
Processo 002.357/2020-8 [CBEX, encerrado]
Processo 005.925/2019-3 [TCE, encerrado]
Processo 005.215/2021-8 [CBEX, aberto]
Processo 005.735/2019-0 [TCE, aberto]
Processo 028.208/2020-0 [CBEX, encerrado]
Processo 033.368/2019-8 [TCE, aberto]
Processo 027.328/2018-0 [TCE, aberto]
Processo 023.713/2017-8 [CBEX, encerrado]
Processo 023.715/2017-0 [CBEX, encerrado]
Processo 005.185/2021-1 [CBEX, aberto]

 Informa-se que foi encontrado débito imputável ao responsável em outras TCE registradas no sistema e-TCE:
	Responsável
	TCE

	Klauss Francisco Torquato Rego
	835/2020 (R$ 619.999,67) - Aguardando ajustes do instaurador
1194/2020 (R$ 489.897,56) - Aguardando ajustes do instaurador

 A tomada de contas especial está, assim, devidamente constituída e em condição de ser instruída.
EXAME TÉCNICO
Da validade das notificações:
 Preliminarmente, cumpre tecer breves considerações sobre a forma como são realizadas as comunicações processuais no TCU. A esse respeito, destacam-se o art. 179 do RITCU (Resolução 155, de 4/12/2002) e o art. 4º, inciso III, § 1º, da Resolução TCU 170, de 30 de junho de 2004, in verbis:
'Art. 179. A citação, a audiência ou a notificação, bem como a comunicação de diligência, farse-ão:
I - mediante ciência da parte, efetivada por servidor designado, por meio eletrônico, fac-símile, telegrama ou qualquer outra forma, desde que fique confirmada inequivocamente a entrega da comunicação ao destinatário;
II - mediante carta registrada, com aviso de recebimento que comprove a entrega no endereço do destinatário;
III - por edital publicado no Diário Oficial da União, quando o seu destinatário não for localizado; (...) '
'Art. 3º As comunicações serão dirigidas ao responsável, ou ao interessado, ou ao dirigente de órgão ou entidade, ou ao representante legal ou ao procurador constituído nos autos, com poderes expressos no mandato para esse fim, por meio de:
I - correio eletrônico, fac-símile ou telegrama;
II - servidor designado;
III - carta registrada, com aviso de recebimento;
IV - edital publicado no Diário Oficial da União, quando o seu destinatário não for localizado, nas hipóteses em que seja necessário o exercício de defesa.'
'Art. 4º. Consideram-se entregues as comunicações:
I - efetivadas conforme disposto nos incisos I e II do artigo anterior, mediante confirmação da ciência do destinatário;
II - realizadas na forma prevista no inciso III do artigo anterior, com o retorno do aviso de recebimento, entregue comprovadamente no endereço do destinatário;
III - na data de publicação do edital no Diário Oficial da União, quando realizadas na forma prevista no inciso IV do artigo anterior.
§ 1º O endereço do destinatário deverá ser previamente confirmado mediante consulta aos sistemas disponíveis ao Tribunal ou a outros meios de informação, a qual deverá ser juntada ao respectivo processo. (...) '
 Bem se vê, portanto, que a validade da citação via postal não depende de que o aviso de recebimento seja assinado pelo próprio destinatário da comunicação, o que dispensa, no caso em tela, a entrega do AR em 'mãos próprias'. A exigência da norma é no sentido de o Tribunal verificar se a correspondência foi entregue no endereço correto, residindo, aqui, a necessidade de certeza inequívoca. 
 Não é outra a orientação da jurisprudência do TCU, conforme se verifica dos julgados a seguir transcritos:
'São válidas as comunicações processuais entregues, mediante carta registrada, no endereço correto do responsável, não havendo necessidade de que o recebimento seja feito por ele próprio' (Acórdão 3648/2013-TCU-Segunda Câmara, Relator Min. José Jorge) ;
'É prescindível a entrega pessoal das comunicações pelo TCU, razão pela qual não há necessidade de que o aviso de recebimento seja assinado pelo próprio destinatário. Entregandose a correspondência no endereço correto do destinatário, presume-se o recebimento da citação' (Acórdão 1019/2008-TCU-Plenário, Relator Min. Benjamin Zymler) ;
'As comunicações do TCU, inclusive as citações, deverão ser realizadas mediante Aviso de Recebimento - AR, via Empresa Brasileira de Correios e Telégrafos, bastando para sua validade que se demonstre que a correspondência foi entregue no endereço correto' (Acórdão 1.526/2007Plenário, Relator Min. Aroldo Cedraz) .
 A validade do critério de comunicação processual do TCU foi referendada pelo Supremo Tribunal Federal, nos termos do julgamento do MS-AgR 25.816/DF, por meio do qual se afirmou a desnecessidade da ciência pessoal do interessado, entendendo-se suficiente a comprovação da entrega do 'AR' no endereço do destinatário:
'Ementa: agravo regimental. Mandado de segurança. Desnecessidade de intimação pessoal das decisões do tribunal de contas da união. art. 179 do regimento interno do TCU. Intimação do ato impugnado por carta registrada, iniciado o prazo do art. 18 da lei nº 1.533/51 da data constante do aviso de recebimento. Decadência reconhecida. Agravo improvido.
O envio de carta registrada com aviso de recebimento está expressamente enumerado entre os meios de comunicação de que dispõe o Tribunal de Contas da União para proceder às suas intimações.
O inciso II do art. 179 do Regimento Interno do TCU é claro ao exigir apenas a comprovação da entrega no endereço do destinatário, bastando o aviso de recebimento simples.' 
Da revelia do responsável Klauss Francisco Torquato Rego
 No caso vertente, a citação do responsável se deu em endereços provenientes de pesquisas de endereços realizadas pelo TCU (vide item 10 acima) , a exemplo da base de dados do Sistema CPF da Receita Federal, Renach  e TSE custodiadas pelo TCU e das bases de dados do próprio TCU. A entrega dos ofícios citatórios nesses endereços ficou comprovada conforme detalhamento a seguir:
Klauss Francisco Torquato Rego, Ofício 66.694/2020 - Seproc (peça 40) , origem no sistema da Receita Federal; Ofício 66.695/2020 - Seproc (peça 41) , origem no sistema do Renach; e Ofício 66.696/2020 - Seproc (peça 42) , origem no sistema do TSE.
 Nos processos do TCU, a revelia não leva à presunção de que seriam verdadeiras todas as imputações levantadas contra os responsáveis, diferentemente do que ocorre no processo civil, em que a revelia do réu opera a presunção da verdade dos fatos narrados pelo autor (Acórdão 1009/2018-TCU-Plenário, Relator Min. Bruno Dantas; 2.369/2013-Plenário, Relator Min. Benjamin Zymler; e 2.449/2013-Plenário, Relator Min. Benjamin Zymler) . Dessa forma, a avaliação da responsabilidade do agente não pode prescindir da prova existente no processo ou para ele carreada. 
 Ao não apresentar sua defesa, o responsável deixou de produzir prova da regular aplicação dos recursos sob sua responsabilidade, em afronta às normas que impõem aos gestores públicos a obrigação legal de, sempre que demandados pelos órgãos de controle, apresentar os documentos que demonstrem a correta utilização das verbas públicas, a exemplo do contido no art. 93 do Decreto-Lei 200/1967: 'Quem quer que utilize dinheiros públicos terá de justificar seu bom e regular emprego na conformidade das leis, regulamentos e normas emanadas das autoridades administrativas competentes.'
 Mesmo as alegações de defesa não sendo apresentadas, considerando o princípio da verdade real que rege esta Corte, procurou-se buscar, em manifestações do responsável na fase interna desta tomada de contas especial, se havia algum argumento que pudesse ser aproveitado a seu favor. 
 Os argumentos apresentados na fase interna (peça 17) não elidem as irregularidades apontadas.
 Em se tratando de processo em que a parte interessada não se manifestou acerca das irregularidades imputadas, não há elementos para que se possa efetivamente aferir e reconhecer a ocorrência de boa-fé na conduta do responsável, podendo este Tribunal, desde logo, proferir o julgamento de mérito pela irregularidade das contas, conforme os termos dos §§ 2º e 6º do art. 202 do RITCU (Acórdão 2064/2011-TCU-Primeira Câmara (relator Min. Ubiratan Aguiar) , 6.182/2011-1ª Câmara (relator Min. Weber de Oliveira) , 4.072/2010-1ª Câmara (Relator Min. Valmir Campelo) , 1.189/2009-1ª Câmara (Relator Min. Marcos Bemquerer) e 731/2008-Plenário (Relator Min. Aroldo Cedraz) .
 Dessa forma, o responsável Klauss Francisco Torquato Rego deve ser considerado revel, nos termos do art. 12, § 3º, da Lei 8.443/1992, devendo as contas serem julgadas irregulares, condenando-o ao débito apurado e aplicando-lhe a multa prevista no art. 57 da Lei 8.443/1992.
 Por fim, merece registro que, em consonância com as normas regulatórias, as prestações de contas recebidas pelo FNDE têm natureza essencialmente declaratória, uma vez que, na sistemática de prestação de contas simplificada, as ações de fiscalização mais relevantes cabem ao Conselho de Social, ao qual cumpre acompanhar a aplicação dos recursos federais e receber e analisar a prestação de contas. Assim, a ausência de manifestação conclusiva do Conselho, por meio de documento assinado por seu titular e demais integrantes, impede a comprovação da boa e regular aplicação dos valores federais. Tal entendimento está expresso, entre outros, nos Acórdãos 3.688/2014 e 4.811/2016, ambos da 2ª Câmara.
Prescrição da Pretensão Punitiva
 Vale ressaltar que a pretensão punitiva do TCU, conforme Acórdão 1441/2016-TCU-Plenário, Relator Min. Benjamin Zymler, que uniformizou a jurisprudência acerca dessa questão, subordina-se ao prazo geral de prescrição indicado no art. 205 do Código Civil, que é de dez anos, contado da data de ocorrência da irregularidade sancionada, nos termos do art. 189 do Código Civil, sendo este prazo interrompido pelo ato que ordenar a citação, a audiência ou a oitiva do responsável.
 No caso em exame, não ocorreu a prescrição, uma vez que a irregularidade sancionada se deu em 25/2/2011, data da efetiva apresentação da prestação de contas antecipada do Pnate/2010 (peça 6) , e o ato de ordenação da citação ocorreu em 23/11/2020.
CONCLUSÃO
 Em face da análise promovida na seção 'Exame Técnico', verifica-se que o responsável Klauss Francisco Torquato Rego não logrou comprovar a boa e regular aplicação dos recursos. Instado a se manifestar, optou pelo silêncio, configurando a revelia, nos termos do § 3º do art. 12 da Lei 8.443/1992. Ademais, inexistem nos autos elementos que demonstrem a boa-fé do responsável ou a ocorrência de outras excludentes de culpabilidade.
 No tocante ao entendimento proferido pelo Supremo Tribunal Federal, no julgamento recente do RE 636.886 (tema 899) , a respeito da prescritibilidade da pretensão de ressarcimento ao erário com base em decisão de tribunal de contas, cabe assinalar que a decisão do STF alcança tão somente a fase judicial de execução do título extrajudicial, não atingindo os processos de controle externo em trâmite no TCU, conforme orientação sufragada pelo Acórdão 6589/2020-TCU-Segunda Câmara, da relatoria do Ministro Raimundo Carreiro. Aliás, da ementa do julgado do STF constou que: 'a pretensão de ressarcimento ao erário em face de agentes públicos reconhecida em acórdão de Tribunal de Contas prescreve na forma da Lei 6.830/1980 (Lei de Execução Fiscal) '. Portanto, até o trânsito em julgado do acórdão condenatório do TCU, permanece imprescritível a pretensão de ressarcimento ao erário decorrente da instauração da tomada de contas especial, conforme Enunciado da Súmula 282 do TCU ('As ações de ressarcimento movidas pelo Estado contra os agentes causadores de danos ao erário são imprescritíveis') .
 Dessa forma, identificado dano ao erário, devese instaurar e julgar o processo de tomada de contas especial para responsabilizar seus agentes causadores, respeitando o direito ao contraditório e à ampla defesa, independentemente de quando ocorreram os atos impugnados.
 Verifica-se também que não houve a prescrição da pretensão punitiva, conforme análise já realizada.
 Tendo em vista que não constam dos autos elementos que permitam reconhecer a boa-fé do responsável, sugere-se que as suas contas sejam julgadas irregulares, nos termos do art. 202, § 6º, do RITCU, com a imputação do débito atualizado monetariamente e acrescido de juros de mora, nos termos do art. 202, § 1º, do RITCU, descontado o valor eventualmente recolhido, com a aplicação da multa prevista no art. 57 da Lei 8.443/1992.
 Por fim, como não houve elementos que pudessem modificar o entendimento acerca das irregularidades em apuração, mantém-se a matriz de responsabilização presente na peça 34.
PROPOSTA DE ENCAMINHAMENTO
 Diante do exposto, submetemos os autos à consideração superior, propondo ao Tribunal:
considerar revel o responsável Klauss Francisco Torquato Rego (XXX.774.644-XX) , para todos os efeitos, dando-se prosseguimento ao processo, com fulcro no art. 12, § 3º, da Lei 8.443/1992; 
julgar irregulares, nos termos dos arts. 1º, inciso I, e 16, inciso III, alíneas 'b' e 'c', da Lei 8.443/1992, c/c os arts. 19 e 23, inciso III, da mesma Lei, as contas do responsável Klauss Francisco Torquato Rego (XXX.774.644-XX) , condenando-o ao pagamento das importâncias a seguir especificadas, atualizadas monetariamente e acrescidas dos juros de mora, calculadas a partir das datas discriminadas até a data da efetiva quitação do débito, fixando-lhe o prazo de quinze dias, para que comprove, perante o Tribunal, o recolhimento das referidas quantias aos cofres do Fundo Nacional de Desenvolvimento da Educação, nos termos do art. 23, inciso III, alínea 'a', da citada lei, c/c o art. 214, inciso III, alínea 'a', do RITCU;  
Débitos relacionados ao responsável Klauss Francisco Torquato Rego (XXX.774.644-XX) :
	Data de ocorrência
	Valor histórico (R$) 

	1/1/2010
	25.389,46

	5/4/2010
	5.595,19

	5/4/2010
	4.640,63

	5/4/2010
	161,54

	5/5/2010
	5.595,19

	5/5/2010
	4.640,63

	5/5/2010
	161,54

	11/6/2010
	4.640,63

	11/6/2010
	161,54

	14/6/2010
	5.595,19

	5/7/2010
	5.595,19

	5/7/2010
	4.640,63

	5/7/2010
	161,54

	3/8/2010
	5.595,19

	3/8/2010
	4.640,63

	3/8/2010
	161,54

	2/9/2010
	5.595,19

	2/9/2010
	4.640,63

	2/9/2010
	161,54

	4/10/2010
	5.595,19

	4/10/2010
	4.640,63

	4/10/2010
	161,54

	4/11/2010
	4.640,63

	17/11/2010
	5.595,19

	17/11/2010
	161,54

	9/12/2010
	5.595,25

	9/12/2010
	4.640,68

	9/12/2010
	161,55

                         Valor atualizado do débito (com juros) em 1/3/2021: R$ 259.521,96.
aplicar ao responsável Klauss Francisco Torquato Rego (XXX.774.644-XX) a multa prevista no art. 57 da Lei 8.443/1992 c/c o art. 267 do RITCU, fixando-lhe o prazo de quinze dias, a contar da notificação, para que comprove, perante o Tribunal (art. 214, III, alínea "a", do Regimento Interno do TCU) , o recolhimento da dívida aos cofres do Tesouro Nacional, atualizada monetariamente desde a data do acórdão que vier a ser proferido por este Tribunal até a data do efetivo recolhimento, se paga após o vencimento, na forma da legislação em vigor;
autorizar, desde logo, a cobrança judicial das dívidas, caso não atendida a notificação, na forma do disposto no art. 28, inciso II, da Lei 8.443/1992;
autorizar também, desde logo, se requerido, com fundamento no art. 26, da Lei 8.443, de 1992, c/c o art. 217, §§ 1º e 2º, do RITCU, o parcelamento da (s) dívida (s) em até 36 parcelas, incidindo, sobre cada parcela, corrigida monetariamente, os correspondentes acréscimos legais, fixando-lhe o prazo de quinze dias, a contar do recebimento da notificação, para comprovar, perante o Tribunal, o recolhimento da primeira parcela, e de trinta dias, a contar da parcela anterior, para comprovar os recolhimentos das demais parcelas, devendo incidir, sobre cada valor mensal, atualizado monetariamente, os juros de mora devidos, no caso do débito, na forma prevista na legislação em vigor, alertando o responsável de que a falta de comprovação do recolhimento de qualquer parcela importará o vencimento antecipado do saldo devedor, nos termos do § 2º do art. 217 do RITCU; 
enviar cópia do acórdão a ser prolatado à Procuradoria da República no Estado do Rio Grande do Norte, nos termos do § 3º do art. 16 da Lei 8.443/1992, c/c o § 7º do art. 209 do RITCU, para adoção das medidas cabíveis; e
enviar cópia do acórdão que vier a ser proferido ao Fundo Nacional de Desenvolvimento da Educação e ao responsável, para ciência;
informar à Procuradoria da República no Estado do Rio Grande do Norte, ao Fundo Nacional de Desenvolvimento da Educação e ao responsável que a presente deliberação, acompanhada do Relatório e do Voto que a fundamenta, está disponível para a consulta no endereço www.tcu.gov.br/acordaos, além de esclarecer que, caso requerido, o TCU poderá fornecer sem custos as correspondentes cópias, de forma impressa; e
informar à Procuradoria da República no Estado do Rio Grande do Norte que, nos termos do parágrafo único do art. 62 da Resolução TCU 259/2014, os procuradores e membros do Ministério Público credenciados nesta Corte podem acessar os presentes autos de forma eletrônica e automática, ressalvados apenas os casos de eventuais peças classificadas como sigilosas, as quais requerem solicitação formal."
2.	O Diretor e o Secretário da SecexTCE ratificaram a instrução acima (peças 49 e 50) .
3.	O representante do Ministério Público junto ao Tribunal de Contas da União (MP/TCU) , em sua intervenção regimental, acolheu, na essência, o encaminhamento alvitrado pela unidade técnica (peça 51) .
4.	Contudo, o representante do Parquet especializado salientou seu entendimento no sentido de que a aplicação de multa, in casu, encontraria óbice no instituto da prescrição. Transcreve-se, abaixo, trecho do parecer do MP/TCU:
	" (...) Já expressei em outros processos em que emiti parecer, a partir de outubro do ano passado, o meu entendimento de que, quanto à prescrição da pretensão punitiva, o tema comporta nova discussão com relação ao prazo. Atualmente vigora no âmbito do TCU o prazo de dez anos da lei civil, conforme decidido no Acórdão 1441/2016-TCU-Plenário. Ocorre que sobrevieram decisões do STF que modificam esse prazo. Refiro-me ao Mandado de Segurança 35.512/DF e à correspondente Reclamação 39.497/DF (decidida monocraticamente em 30/6/2020 e, colegiadamente, em sede de agravo, em 9/10/2020 ) , processos esses que versaram especificamente acerca de decisões proferidas pelo TCU no âmbito da tomada de contas especial TC Processo 030.229/2015-4. Nas decisões emitidas, o STF reconheceu a ocorrência da prescrição, em cinco anos, nos termos da Lei 9.873/1999.
	No mesmo sentido, o MS 32.201/DF em que o STF, após examinar os fundamentos do Acórdão 1441/2016-TCU-Plenário, manifestou-se nos termos da seguinte ementa:
	'Direito administrativo. Mandado de segurança. Multas aplicadas pelo TCU. Prescrição da pretensão punitiva. Exame de legalidade.
	1. A prescrição da pretensão punitiva do TCU é regulada integralmente pela Lei nº 9.873/1999, seja em razão da interpretação correta e da aplicação direta desta lei, seja por analogia. (...) .'
	Recordo que, antes da uniformização da jurisprudência definida no citado Acórdão 1441/2016-TCU-Plenário, sempre defendi o prazo de cinco anos para fins da aferição da ocorrência da prescrição punitiva no âmbito do TCU. Tendo em vista as recentes decisões do STF acerca do tema, acima citadas, sinto-me confortável em voltar a advogar que a pretensão punitiva da Corte de Contas prescreve em cinco anos, segundo o regime definido na Lei 9.873/1999.
	No caso concreto da presente TCE, verifico que a prestação de contas apresentada pelo responsável ao órgão repassador ocorreu em fevereiro de 2011, conforme consta do documento de peça 13. Todavia, a movimentação da administração no intuito de analisar essas contas e decidir peça sua não aprovação somente ocorreu em janeiro de 2019 (cf. documentos de peças 11 e 12) , ou seja, transcorridos mais de sete anos. Devido ao transcurso desse lapso temporal, entendo que não se operou nenhuma das hipóteses capazes de interromper a prescrição no âmbito administrativo, nos termos do art. 2º da Lei 9.873/1999.
	Ante o exposto, data vênia, manifesto-me de acordo com a proposta de encaminhamento alvitrada na instrução de peça 48, exceto com relação à aplicação da multa proporcional ao débito, prevista no art. 57 da Lei 8.443/1992".
É o relatório.

não há

Subprocurador-Geral Lucas Rocha Furtado

TOMADA DE CONTAS ESPECIAL. PROGRAMA NACIONAL DE APOIO AO TRANSPORTE ESCOLAR. EXERCÍCIO DE 2010. NÃO APROVAÇÃO DA PRESTAÇÃO DE CONTAS. CITAÇÃO. REVELIA. CONTAS IRREGULARES. DÉBITO. MULTA. CIÊNCIA.

TOMADA DE CONTAS ESPECIAL (TCE)

Em exame, processo de tomada de contas especial instaurada pelo Fundo Nacional de Desenvolvimento da Educação (FNDE) em desfavor do sr. Klauss Francisco Torquato Rego, ex-prefeito do Município de Extremoz/RN (gestão 2009-2012) , devido à não aprovação da prestação de contas dos recursos recebidos por força do Programa Nacional de Apoio ao Transporte Escolar, no exercício de 2010 (Pnate/2010) .
2.	Os recursos repassados pelo FNDE totalizaram R$ 93.576,36.
3.	O fundamento para a instauração da tomada de contas especial, conforme consignado na matriz de responsabilização elaborada pelo tomador de contas, foi a constatação de que o parecer do Conselho de Acompanhamento e Controle Social (CACS/Fundeb) não foi assinado pelo presidente ou representante legal do referido conselho, o que impossibilitou atestar a boa e regular aplicação dos recursos no objeto do programa.
4.	O responsável arrolado na fase interna foi devidamente notificado e, diante da ausência de justificativas suficientes para elidir as irregularidades e da não devolução dos recursos, instaurou-se a tomada de contas especial.
5.	Nesta Corte de Contas, foi realizada a citação do sr. Klauss Francisco Torquato Rego por ter apresentado prestação de contas com parecer conclusivo do CACS/Fundeb sem assinatura de pessoa com legitimidade para atestar a regularidade na utilização dos recursos federais repassados à conta do Pnate/2010.
6.	Regularmente notificado, o responsável manteve-se silente, devendo ser considerado revel, nos termos do art. 12, § 3º, da Lei 8.443/1992.
7.	Conforme registrou o FNDE no Relatório de TCE 70/2020, a prestação de contas foi enviada, via Sistema de Gestão de Prestação de Contas (SiGPC) , em 1/5/2014. Todavia, compulsando os autos, verificou-se ausência do cadastro do Conselho Social (CACS) no registro do Sistema de Cadastro de Conselhos do Fundeb. Além disso, observou-se que o parecer do CACS/Fundeb não foi assinado pelo presidente ou representante legal do referido conselho, impossibilitando o atesto da boa e regular aplicação dos recursos.
8.	A prestação de contas dos recursos transferidos pelo FNDE, no âmbito do Pnate/2010, foi regida pela Resolução/CD/FNDE 14/2009, que, em seu art. 18, prescreve:
	"Art. 18. A prestação de contas dos recursos financeiros transferidos será constituída:
	I. do Demonstrativo da Execução da Receita e da Despesa e de Pagamentos Efetuados - Anexo I;
	II. do parecer conclusivo do CACS/FUNDEB acerca da aplicação dos recursos transferidos - Anexo II;
	III. da conciliação bancária - Anexo III, se for caso;
	IV. dos extratos bancários da conta corrente específica em que os recursos foram depositados e das aplicações financeiras realizadas.
	§ 1º O EEx elaborará e remeterá ao CACS/FUNDEB, até 28 de fevereiro do exercício subseqüente ao do repasse, a prestação de contas dos recursos financeiros recebidos à conta do PNATE, constituída dos documentos de que tratam os Incisos I, III e IV do caput deste artigo.
	§ 2º Além da documentação relacionada no parágrafo anterior, o CACS/FUNDEB poderá solicitar ao EEx outros documentos que julgar conveniente para subsidiar a análise da prestação de contas do PNATE.
	§ 3º O CACS/FUNDEB, após análise da prestação de contas, emitirá parecer conclusivo acerca da aplicação dos recursos do PNATE e o encaminhará ao FNDE até o dia 15 (quinze) de abril do mesmo ano, acompanhado dos documentos a que se refere os Incisos I a IV deste artigo. (...) "  (g.n.) 
10.	Sobre o tema, este Tribunal já se manifestou no sentido de que o parecer conclusivo do CACS/Fundeb tem reconhecida pertinência como condição sine qua non para a aprovação das contas.
11.	Vale relembrar que a prestação de contas desse tipo de repasse é simplificada e declaratória, constituída pelos demonstrativos exigidos pela precitada resolução do FNDE, a serem apresentados pelo gestor no SiGPC, tendo, no parecer conclusivo do CACS/Fundeb, elemento chave de validação dos dados apresentados pelo gestor.
12.	A importância do referido parecer conclusivo e a sua ausência/deficiência como motivo para a impugnação do valor total repassado estão consubstanciados, por exemplo, nos Acórdãos 2.002/2018-1ª Câmara; 2.305/2017-2ª Câmara; 2.762/2016-2ª Câmara; e 289/2009-1ª Câmara; dentre outros.
13.	Destarte, a ausência do mencionado parecer impede, de fato, a comprovação da escorreita aplicação dos valores federais repassados. 
14.	Dessa forma, no presente caso, assiste razão ao FNDE ao concluir pela insuficiência da documentação apresentada como prestação de contas em face da apresentação do dito parecer sem a devida assinatura.
15.	Acolho, pois, a proposta formulada pela unidade técnica e endossada pelo Parquet especializado no sentido de julgar irregulares as presentes contas, com imputação de débito.
16.	No que diz respeito à prescrição da pretensão punitiva dessa Corte, ponto de divergência entre a unidade técnica e o MP/TCU, acompanho o posicionamento da SecexTCE.
17.	A pretensão punitiva do TCU, conforme o Acórdão 1441/2016-TCU-Plenário, de minha relatoria, que uniformizou a jurisprudência acerca dessa questão, subordina-se ao prazo geral de prescrição indicado no art. 205 do Código Civil, que é de dez anos, contado da data de ocorrência da irregularidade sancionada, nos termos do art. 189 do Código Civil, sendo este prazo interrompido pelo ato que ordenar a citação, a audiência ou a oitiva do responsável.
18.	No caso em exame, não ocorreu a prescrição, uma vez que a irregularidade sancionada se deu em 25/2/2011, data da efetiva apresentação da prestação de contas antecipada do Pnate/2010 (peça 6) , e o ato de ordenação da citação ocorreu em 23/11/2020.
19.	Desse modo, tendo em vista a gravidade de que se reveste o ato de não comprovar a regular aplicação dos recursos, impõe-se apropriada, ainda, a aplicação da multa prevista nos arts. 19, caput, e 57 da Lei 8.443/1992 ao responsável. Para tanto, fixo o seu valor em R$ 16.000,00, correspondente a, aproximadamente, 10% do valor atualizado do débito.
20.	Ante o exposto, voto no sentido de que o Tribunal adote o acórdão que ora submeto à deliberação desta Primeira Câmara.
                  TCU, Sala de Sessões Ministro Luciano Brandão Alves de Souza, em 4 de maio de 2021.
BENJAMIN ZYMLER 
Relator